臺灣臺北地方法院民事判決
110年度重訴字第781號
原      告  台塑能源科技股份有限公司

法定代理人  廖秋惠  

訴訟代理人  蔡文燦律師
被      告  旭寬企業股份有限公司

法定代理人  黃信峯  
訴訟代理人  黃明展律師
            孫瑜繁律師
上列當事人間請求給付貨款事件，本院於民國111年8月31日言詞
辯論終結，判決如下：
    主  文
原告之訴及假執行之聲請均駁回。
訴訟費用由原告負擔。
    事實及理由
一、原告主張：被告旭寬企業股份有限公司（下稱旭寬公司）委
    由訴外人華震精密股份有限公司（下稱華震公司）進行胚布
    織造之染整代工事務，嗣華震公司於民國108年間因故無法
    繼續完成上開代工事務，華震公司乃介紹原告及訴外人錦錩
    實業股份有限公司（下稱錦錩公司）、翊鑫紡織染整股份有
    限公司（下稱翊鑫公司）予被告，經華震公司及被告同意，
    將前揭代工事務契約分成3部分，分別委由原告、錦錩公司
    及翊鑫公司就個別部分承受華震公司之契約當事人地位，以
    繼續完成代工事務，並由被告依約直接給付加工款項之承攬
    報酬予原告、錦錩公司及翊鑫公司。嗣原告依約完成代工事
    務，即開立108年10月31日至108年12月25日之品名「染整工
    繳」、買受人為被告之統一發票（下稱系爭統一發票）、請
    款單（下稱系爭請款單）予被告，請求被告給付代工款項新
    臺幣（下同）1,523萬7,604元（下稱系爭代工款項），並由
    被告做成結帳明細表（下稱系爭結帳明細表）。詎被告至今
    均未給付系爭代工款項，爰依承攬契約及民法契約承擔之規
    定，提起本件訴訟等語。並聲明：㈠被告應給付原告1,523萬
    7,604元，及自支付命令送達翌日起至清償日止，按年息5%
    計算之利息；㈡願供擔保，請准宣告假執行。
二、被告則以：被告自始至終之交易對象均為華震公司，並由華
    震公司親自處理代工業務，甚至交貨地點也在華震公司，並
    未同意由原告為契約承擔，原告自不得以契約當事人地位向
    被告請求支付系爭代工款項。又華震公司自102年1月1日起
    向被告承租桃園市○○區○○路00號建物作為廠房使用，復於10
    6年11月1日延長租賃期間至109年12月31日，租金每月60萬
    元，卻自108年7月起即未再給付租金，迄111年6月止共積欠
    被告36個月即至少2,160萬元以上之租金或相當於租金之不
    當得利（計算式：60萬×36=2,160萬），華震公司並同意被
    告以應支付之代工款項扣抵租金，故代工款項債權業已消滅
    ，自不得任由原告再行請求給付等語，資為抗辯。並聲明：
    ㈠原告之訴駁回；㈡如受不利判決，願供擔保請准宣告免為假
    執行。
三、兩造不爭執之事項（本院卷第386頁，依全辯論意旨、判決
    格式修正）：
  ㈠被告前委由華震公司進行胚布織造染整代工事務，貨款共1,5
    23萬7,604元，被告已收受貨物。
  ㈡原告開立之系爭統一發票（司促字卷第9至23頁），係由華震
    公司員工潘春何（本院卷第173頁）交付予被告，並經被告
    收受後製作系爭結帳明細表及系爭請款單（本院卷第59至94
    頁）。
  ㈢被告收受原告開立之系爭統一發票後，曾向財政部臺北市國
    稅局中正分局（下稱國稅局中正分局）申報營業稅。
  ㈣被告有於109年8月31日開立營業人銷貨退回進貨退出或折讓
    證明單（見本院卷第129至130、351至352頁），並於109年1
    0月5日向國稅局中正分局補繳營業稅（見本院卷第131至132
    、349至350頁）。
  ㈤華震公司有於109年10月23日及同年12月2日分別寄發大園埔
    心街郵局第113號存證信函、大園郵局第334號存證信函予被
    告（見本院卷第101至103頁），華震公司向被告承租位於桃
    園市○○區○○路00號之建物，每月租金60萬元。
  ㈥被告迄今未另外支付系爭請款單及系爭結帳明細表所示之系
    爭代工款項（被告主張以上開租金扣抵）。
四、得心證之理由：
　　原告以契約當事人地位，向被告請求給付系爭代工款項等節
    ，為被告所否認，並以前詞置辯。是本院所應審究者應為：
    被告是否曾同意或承認由原告承擔被告與華震公司間之契約
    ？茲分述如下：
  ㈠按當事人之一方將其因契約所生之權利義務，概括的讓與第
    三人承受者，係屬契約承擔，與單純的債權讓與不同，非經
    他方之承認，對他方不生效力 （最高法院110年度台上字第
    1104號判決意旨參照）。契約承擔乃以承受契約當事人地位
    為標的之契約，亦即依法律行為所生之概括承受，而將由契
    約關係所發生之債權、債務及其他附隨的權利義務關係一併
    移轉。契約承擔應屬當事人互為意思表示合致，同意一方承
    受他人契約當事人地位為標的之新契約。此時當事人間除有
    債權移轉、債務承擔之合意外，尚有變更契約當事人之意思
    。而民法第294條至第301條之債權讓與及債務承擔，僅債之
    主體（債權人或債務人）有所變更，然債權債務關係均維持
    其同一性，此種債之主體變更，學說稱為債之移轉；而契約
    承擔為契約主體變更，即由新的當事人繼受原當事人契約上
    地位，並應經他方當事人之同意。次按當事人主張有利於己
    之事實者，就其事實有舉證之責任，民事訴訟法第277條前
    段定有明文。查被告前委由華震公司進行胚布織造染整代工
    事務，代工款項共1,523萬7,604元，被告已收受上開貨物，
    迄今並未另為給付前開代工款項等節，業經兩造不爭執認定
    如前。原告主張華震公司因代工契約所生之權利義務已由原
    告概括承擔，主張原告得請求給付代工款項云云，自應就被
    告曾同意或承認由原告承擔代工契約所生之權利義務之事實
    ，負舉證之責任。
  ㈡原告主張曾開立108年10月31日至同年12月25日之系爭統一發
    票予被告，被告並依此製作系爭結帳明細表，於左上角之位
    置發票欄位處記載「台塑」、「台塑能源」等字樣，且系爭
    結帳明細表之總金額加總後與原告開立之系爭統一發票金額
    同為1,523萬7,604元，足證原告已承擔華震公司之代工契約
    云云。惟查，系爭統一發票為原告單方所開立，尚不足證明
    被告曾同意或承認由原告承擔華震公司之代工契約。而系爭
    結帳明細表上「聖諄」、「台塑」、「台塑能源」等字樣係
    記載於發票欄旁註記，惟左上角之廠商欄位，仍均記載「廠
    商：華震」字樣無訛，此有系爭結帳明細表影本4份在卷可
    稽（見本院卷第59、73、85、91頁）。足認系爭結帳明細表
    上既已明確記載交易對象之廠商為華震公司，實難單憑其中
    某部分發票欄另記載原告之名稱，即遽認被告已同意由原告
    承擔承攬契約。
  ㈢系爭結帳明細表之發票欄位固載有「台塑」、「台塑能源」
    字樣（本院卷第73、85、91頁）；然查，被告稱係因華震公
    司之員工潘春何於109年1月間持原告開立之系爭統一發票向
    被告請款，被告之會計人員只能依照發票內容註記，並向國
    稅局中正分局申報營業稅，嗣發現錯開發票情事，故未開立
    支票支付款項、會計主管亦未用印，並立即開立折讓單予原
    告並向國稅局中正分局補繳營業稅等節，核與證人即華震公
    司實際負責人吳天銘於審理中證稱：華震公司向被告請款之
    方式是訂單完成後，由華震公司寫請款單、開立統一發票去
    向被告請款，華震公司108年8月15日後無法營運，單子轉給
    其他同業，但在108年12月之前，都是由華震公司協助出貨
    明細及請款事宜，旭寬公司代工業務請款、下單、寄送發票
    等事宜，都是由華震公司對口等語（本院卷第222至224頁）
    等情相符。則系爭統一發票雖係由原告開立，但係由華震公
    司員工潘春何持之交付被告，業據兩造不爭執事項㈡認定如
    前，則此既與被告與華震公司間之交易流程相同，且由華震
    公司之員工交付被告，被告之會計人員無法明辨有何異同而
    為收受並僅註記發票對象，亦與常情無違，此觀2019/11/6
    結帳明細表上，因原告提供為聖諄實業有限公司之發票，被
    告會計人員即於結帳明細表上註記「聖諄」而非註記原告（
    本院卷第153頁），益徵系爭結帳明細表上發票欄位旁之註
    記，顯然與交易對象無涉，要難依此證明被告會計人員收受
    原告開立之統一發票或為何註記，即有同意契約承擔之理。
    況被告於發現錯開發票後，即開立折讓單予原告、並依法向
    國稅局中正分局補繳營業稅，有營業人銷貨退回進貨退出或
    折讓證明單、營業稅自動補報繳申請書、國稅局中正分局10
    9年10月6日財北國稅中正營業字第1091658377號函文在卷可
    稽（見本院卷第129至132、349至352頁）。從而，被告否認
    曾同意原告之契約承擔等情，應屬有據。
  ㈣證人吳天銘雖於審理中另證稱：108年8月15日我通知被告實
    際負責人莊芳容我公司無法營運，無法做後續加工，請被告
    將訂單轉給其他同業，後續我找了4家同業去協助完成被告
    轉單工作事項，先找原告，後因原告加工產量無法負荷被告
    之訂單，所以又轉給錦錩、翊鑫、聖諄公司施作，代工事務
    並非由華震公司完成，因華震公司108年8月15日後就沒有任
    何加工能力，是旭寬公司拜託華震公司轉單等語（見本院卷
    第217至218頁）。惟查，華震公司以每月租金60萬元向被告
    承租廠房，華震公司於109年10月23日、同年12月2日予被告
    之存證信函均就積欠租金之事主張：被告曾於108年6月告知
    華震公司要將應付加工款項扣押以扣抵華震公司後續租金，
    華震公司「迫於無奈只能同意」等語（見本院卷第101、103
    頁），可知被告與華震公司於108年6月起即已發生加工款項
    與積欠租金之糾葛，被告更已告知華震公司以積欠租金扣抵
    被告應給付華震公司之加工款項之情，則倘被告同意將華震
    公司之代工事務相關契約之權利義務由原告概括承擔，則被
    告必須另行支付系爭代工款項予原告，衡情被告實無動機同
    意由原告契約承擔之理。而以證人吳天銘於審理中另證稱：
    我係華震公司之實際負責人，原告法定代理人廖秋惠是我的
    前配偶，廖秋惠以前是華震公司的負責人，108年8月15日我
    通知被告實際負責人莊芳蓉我公司無法營運，我現在擔任原
    告之副總等語（見本院卷第216至226頁）。則衡以證人吳天
    銘與原告之法定代理人廖秋惠先後擔任華震公司之負責人，
    且2人曾為配偶，證人吳天銘現仍擔任原告之副總等情，足
    徵原告與華震公司經營階層之組成人員高度重疊，2間公司
    關係密切，則證人吳天銘之證述，即非無偏頗之可能，尚難
    盡信而採為被告已同意由原告承擔代工契約之佐證。
  ㈤原告復主張：華震公司因故無法完成代工事務後，介紹原告
    及訴外人錦錩公司、翊鑫公司予被告，經華震公司及被告同
    意將前揭代工事務契約分成3部分，分別委由原告、錦錩公
    司及翊鑫公司就個別部分承受華震公司契約當事人地位，繼
    續完成代工事務。由被告所製作之錦錩公司結帳明細表及後
    附之請款單（見本院卷第197至212頁）可知，錦錩公司結帳
    明細表上所載金額為後附錦錩公司與華震公司請款單所載金
    額之總和，足證錦錩公司承受華震公司與被告之承攬契約，
    而本件兩造間之作業程序亦與此相同，足證原告亦承擔華震
    公司與被告間之承攬契約云云。惟查，被告所開立之結帳明
    細表上之交易對象廠商欄位係分別記載：「廠商：錦錩」、
    「廠商：翊鑫」、「廠商：華震」（見本院卷第59、73、85
    、91、156至167頁），始終並未出現「廠商：台塑」之字樣
    ，足見被告主觀上交易之對象，並未包含原告，以原告所提
    出之系爭結帳明細表，交易對象均既載仍為華震公司無訛。
    況被告與錦錩公司等其他公司間之法律關係，與兩造間有無
    契約承擔之法律關係，係屬二事，原告上開主張，亦不足為
    被告同意原告契約承擔之證明。
  ㈥揆諸前開說明，原告應就被告曾同意或承認由原告承擔代工
    契約所生之權利義務之事實，負舉證之責任，惟原告所提證
    據，均無法證明上開事實，要難認被告曾同意或承認由原告
    承擔被告與華震公司間之契約。
五、綜上所述，原告並未與被告簽訂契約，亦未證明與被告有對
    原告所主張契約承擔為同意之意思表示，自不得以契約當事
    人之地位請求被告支付系爭代工款項。則原告依承攬契約及
    契約承擔之規定，請求被告應給付原告1,523萬7,604元，及
    自支付命令送達翌日即110年8月20日（見司促字卷第49頁）
    起至清償日止，按年息5%計算之利息，為無理由，應予駁回
    。原告之訴既經駁回，其假執行之聲請即失所附麗，亦應駁
    回。
六、本件事證已臻明確，兩造其餘攻擊防禦方法及提出之證據資
    料，經本院斟酌後，認均不足以影響本判決之結果，自無逐
    一詳予論駁之必要，併此敘明。
七、訴訟費用分擔之依據：民事訴訟法第78條。
中　　華　　民　　國　　111 　年　　10　　月　　6 　　日
                  民事第二庭  法  官  林怡君
以上正本係照原本作成。
如對本判決上訴，須於判決送達後20日內向本院提出上訴狀。如
委任律師提起上訴者，應一併繳納上訴審裁判費。
中　　華　　民　　國　　111 　年　　10　　月　　6 　　日
                              書記官  陳俐妙